臺灣基隆地方法院民事判決
110年度訴字第91號
原      告  林月嬌  
訴訟代理人  呂秋𧽚律師
            張子特律師
被      告  蕭元煌  


            蕭郭美  

上  一  人
訴訟代理人  朱伯梁  
被      告  蕭元富  

            蕭元財  

            林蕭鳳嬌

            張蕭鳳瓊


上  一  人                      
訴訟代理人  張惠君  
被      告  蕭淑珍  

            蕭鳳玉  

            郭有生  

            林美燕  

上列當事人間修繕漏水等事件，本院於民國110年12月15日辯論
終結，判決如下：
    主      文
被告應將新北市○○區○○段000○000○000○000○000○號建物之頂樓平
台，依附表所示方式修復至不漏水；附表所示修復費用由兩造
按附表所示之比例分擔。
被告應連帶給付原告新臺幣捌萬玖仟捌佰捌拾元，及自本判決送
達之翌日起至清償日止，按週年利率百分之五計算之利息。
原告其餘之訴駁回。
訴訟費用新臺幣肆萬伍仟壹佰元，其中新臺幣貳萬肆仟貳佰玖拾
肆元由兩造按附表所示比例負擔，其餘新臺幣貳萬零捌佰零陸
元由原告負擔。
本判決第一項、第二項得假執行。但被告如各以新臺幣貳拾捌萬
陸仟陸佰伍拾元、新臺幣捌萬玖仟捌佰捌拾元為原告預供擔保，
得免為假執行。
    事實及理由
一、本件被告癸○○、庚○○、己○○、丙○○○、丁○○○、壬○○、子○○經
    合法通知，未於最後一次言詞辯論期日到場，核無民事訴訟
    法第386條各款所列情形，爰依民事訴訟法第385條第1項前
    段之規定，准原告之聲請，由其一造辯論而為判決。
二、按訴狀送達後，原告不得將原訴變更或追加他訴，但請求之
    基礎事實同一者、擴張或減縮應受判決事項之聲明者，不在
    此限，民事訴訟法第255條第1項第2款、第3款定有明文。又
    不變更訴訟標的，而補充或更正事實上或法律上之陳述者，
    非為訴之變更或追加，民事訴訟法第256條亦有明定。查原
    告主張門牌號碼新北市○○區○○00號1至5樓房屋（即新北市○○
    區○○段000○000○000○000○000○號建物；以下合稱為系爭公寓
    ，或各簡稱為系爭1、2、3、4、5樓房屋）之頂樓平台防水
    層失效，導致積水向下滲漏至系爭5樓房屋，因系爭5樓房屋
    乃原告所有，而系爭1至4樓房屋則為被告所有，乃起訴請求
    被告給付漏水修繕費用併賠償原告所受財產及非財產上之損
    害（本院卷㈠第9頁至第27頁）；嗣復多次更正本件應受判決
    事項之聲明，並於本院民國110年11月17日言詞辯論期日，
    基於相同之原因事實，最後一次將其聲明更正為「㈠被告應
    依基隆市建築師公會鑑定報告書附件所載有關頂樓平台修
    復之方法及費用（即本判決附表所示；下稱附表），將新
    北市○○區○○段000○000○000○000○000○號建物之頂樓平台修復
    至不漏水；修復費用新臺幣（下同）286,650元由兩造按起
    訴狀所敘明之比例（即本判決附表所示；下稱附表）分擔
    。㈡被告應連帶給付原告412,350元，及其中300,000元自起
    訴狀繕本送達之翌日起、其中112,350元自判決送達翌日起
    ，均至清償日止，按週年利率5%計算之利息。」（本院卷㈡
    第202頁）核其所為上開更異，或僅止補充、更正事實上或
    法律上之陳述，而無不可，或屬應受判決事項聲明之減縮且
    其請求之基礎事實同一，合於例外准予變更之規定，應予准
    許。
三、原告主張：
　　系爭1至5樓房屋各位於系爭公寓之1至5層；其中，被告辛○○
    乃系爭1樓房屋之所有權人，被告辛○○、癸○○、庚○○、己○○
    、丙○○○、丁○○○、壬○○、子○○乃系爭2樓房屋之所有權人，
    被告戊○○乃系爭3樓房屋之所有權人，被告乙○○乃系爭4樓房
    屋之所有權人，而原告則為系爭5樓房屋之所有權人。因被
    告於系爭公寓之頂樓平台（下稱系爭頂樓平台），不當設置
    水塔而使其防水失效，以致頂樓平台積水向下滲漏至系爭5
    樓房屋，而系爭頂樓平台復為兩造共有，應由兩造共負修繕
    、管理與維護之責，是原告乃基於共有部分之管理維護以及
    侵權行為之法律關係，參酌鑑定人出具之修復意見，請求被
    告將系爭公寓頂樓平台修復至不漏水，併請求被告賠償系爭
    五樓房屋之修繕費112,350元，以及原告因精神痛苦之非財
    產上損害（精神慰撫金）300,000元。基上，爰聲明：
  ㈠被告應依附表所示修復方法及費用，將系爭頂樓平台修復至
    不漏水；修復費用286,650元由兩造按附表所示比例分擔。
　㈡被告應連帶給付原告412,350元，及其中300,000元自起訴狀
    繕本送達之翌日起、其中112,350元自判決送達翌日起，均
    至清償日止，按週年利率5%計算之利息。
四、被告答辯：　　
　　系爭公寓屋齡老舊、年久失修，加上原告曾在1、20年以前
    ，自行敲除頂樓磁磚並改換PU防水層，方始導致現今防水層
    失效之結果，故縱使參酌鑑定意見，認為被告應就頂樓平台
    負修繕之責，然其修復費用亦應由原告吸收至少1/2，方稱
    合理並屬公允；況且，原告所稱精神痛苦亦係「無病呻吟」
    ，一概未見舉證其實，是原告請求損害賠償亦欠根據。基上
    ，爰聲明：原告之訴駁回。
五、本院判斷：
　㈠原告乃系爭5樓房屋之所有權人，被告辛○○乃系爭1樓房屋之
    所有權人，被告辛○○、癸○○、庚○○、己○○、丙○○○、丁○○○、
    壬○○、子○○乃系爭2樓房屋之所有權人，被告戊○○乃系爭3樓
    房屋之所有權人，被告乙○○乃系爭4樓房屋之所有權人，而
    原告則為系爭5樓房屋之所有權人，且兩造即系爭公寓之區
    分所有權人，並未成立公寓大廈管理委員會等前提事實，首
    為兩造之所不爭（參見本院卷㈠第304頁至第305頁），並有
    原告提出之土地、建物所有權狀（本院卷㈠第29頁、第31頁
    ）、建物登記第三類謄本（本院卷㈠第87頁至第95頁）在卷
    可參，復據本院職權查詢土地建物登記資料核閱屬實，有土
    地建物查詢資料（本院卷㈠第99頁至第121頁）存卷為憑。其
    次，系爭頂樓平台業經兩造各自設立水塔5座；而系爭5樓房
    屋之飯廳天花板、主臥天花板、兒童房天花板與樑柱接合等
    處，亦均查有明顯之漏水痕跡。此亦有原告提出之漏水蒐證
    照片（本院卷㈠第33頁至第75頁）可參，並經本院會同兩造
    以及陳慶鐘建築師到場履勘無訛，有本院110年4月8日勘驗
    筆錄暨現場照片（本院卷㈡第9頁至第29頁）、社團法人基隆
    市建築師公會110年10月6日基建師會鑑字第11002043號函附
    送到院之鑑定報告書（本院卷㈡第71頁至第100頁）在卷可稽
    。
  ㈡被告固辯稱：系爭公寓屋齡老舊、年久失修，加上原告曾在1
    、20年以前，自行敲除頂樓磁磚並改換PU防水層，方始導致
    現今防水層失效之漏水隱患云云。惟本院會同兩造以及陳慶
    鐘建築師到場踏勘之所見，系爭頂樓平台雖有「地磚移除」
    之痕跡，然陳慶鐘建築師則明確指出「地磚下方本即應有防
    水層之舖設」，故漏水應係該原有之「防水層失效」所致，
    而與其上之「地磚移除」渺無相關，有本院110年4月8日勘
    驗筆錄可供參佐（本院卷㈡第9頁所載「勘驗過程」）。而
    本院依兩造合意，囑託社團法人基隆市建築師公會（下稱基
    隆建築師公會）鑑定釐清系爭5樓房屋之漏水原因及其修復
    至不漏水之方法、費用，基隆建築師公會則指派陳慶鐘建築
    師鑑定覆稱：「……鑑定經過、分析及說明：…㈤再次調查確
    認受損戶（意指系爭5樓房屋）非全面漏水，且天花板漏水
    損壞位置與屋頂水塔放置位置（含受損戶共有五處）有三處
    相吻合，有相當關連性。㈥另，再次調查亦確認受損位置鄰
    近之建築結構並無損壞，故不會造成有彈性之防水層撕裂失
    效之結果。㈦檢核現況，發現除受損戶水塔（意指原告水塔
    ）有腳架架高外，其餘水塔（意指被告水塔）均貼合屋頂面
    。依工程經驗判定，水塔重量讓防水層上方之保護層（一般
    為承載力不大的泡沫混凝土）形成肉眼看不見的局部下陷，
    造成雨天時積水，天雨後可見積水蒸發，但底部與屋頂貼面
    間積水不易蒸散，又因縫隙的毛細現象造成持續含水，長期
    無法排除的水可經過多孔性之保護層到達防水層，屬化工材
    料的防水層經長期泡水導致局部乳化失效。鑑定結果：…㈠
    房屋漏水原因。回覆：依工程經驗判定確為防水層局部失效
    所致，比對現況判定雖非水塔載重直接撕裂防水層，但水塔
    載重加上貼底設置方式確實會造成局部積水及底部與屋頂貼
    面間含水，進而造成局部防水層乳化失效。㈡修復至不漏水
    之方法及費用。回覆：防水工程一般由防水專業公司因應現
    況決定工法，除了材料種類，更重要的成敗要因施工，故工
    程規範明定為責任施工。故本部份由受損戶（即原告）自行
    詢價，本會鑑定建築師協助檢核是否合理。檢視受損戶提供
    資料（詳附件屋頂防水及室內修復估價單【即附表所示】
    ，工法及報價尚符工程經驗值。……」此亦有基隆建築師公會
    附送至院之鑑定報告書（本院卷㈡第71頁至第100頁）在卷可
    考。是予參互勾稽，本件應可推認「系爭頂樓平台所設置之
    水塔載重，兼以部分水塔直接貼合平台設置（即水塔與平台
    間並無腳架），導致局部積水或貼面間含水而使平台防水層
    乳化失效」，即為系爭5樓房屋之飯廳天花板、主臥天花板
    、兒童房天花板與樑柱接合等處漏水之原因，且頂樓平台防
    水失效之修復方法及其費用，應如附表所示。
  ㈢按公寓大廈管理條例固於84年6月28日始公布施行，惟其制定
    之目的，在於加強公寓大廈之管理維護。且該條例公布施行
    時，即於第43條規定施行前已取得建造執照之公寓大廈，應
    依該條例規定成立管理組織，但得不受第7條各款不得為約
    定專用部分之限制。嗣92年12月31日修正公布之公寓大廈管
    理條例，更明定施行前已取得建造執照之公寓大廈，其區分
    所有權人應依該條例第25條第4項規定，成立管理委員會或
    推選管理負責人，並向直轄市、縣（市）主管機關報備，於
    區分所有權人會議訂定規約前，以該條例第60條規約範本視
    為規約，但得不受第7條各款不得為約定專用部分之限制，
    直轄市、縣（市）主管機關對未成立管理組織並報備之公寓
    大廈，得分期、分區、分類擬定計畫，輔導召開區分所有權
    人會議成立管理委員會或推選管理負責人，並向直轄市、縣
    （市）主管機關報備（公寓大廈管理條例第55條規定參看）
    。由此可見，施行前已取得建造執照之公寓大廈，除得不受
    該條例第7條各款不得為約定專用部分之限制外，仍應一體
    適用該條例之相關規定，始符該條例之立法原意。基此，系
    爭公寓（含系爭1至5樓房屋）取得建造執照之時間，雖在公
    寓大廈管理條例公布施行以前（參見本院卷㈠第111頁至第12
    1頁所示建物第一次登記日期），然其仍應用公寓大廈管理
    條例之相關規定，此要無可疑。第按區分所有建築物者，謂
    數人區分一建築物而各專有其一部，就專有部分有單獨所有
    權，並就該建築物及其附屬物之共同部分共有之建築物。前
    項專有部分，指區分所有建築物在構造上及使用上可獨立，
    且得單獨為所有權之標的者。共有部分，指區分所有建築物
    專有部分以外之其他部分及不屬於專有部分之附屬物。民法
    第799條第1項、第2項規定甚明。且依公寓大廈管理條例第3
    條第3款、第4款、第7條規定，「專有部分，指公寓大廈之
    一部分，具有使用上之獨立性，且為區分所有之標的者」；
    「共用部分，指公寓大廈專有部分以外之其他部分及不屬專
    有之附屬建築物，而供共同使用者」；「公寓大廈共用部分
    不得獨立使用供做專有部分。其為下列各款者，並不得為約
    定專用部分：公寓大廈本身所占之地面。連通數個專有部
    分之走廊或樓梯，及其通往室外之通路或門廳；社區內各巷
    道、防火巷弄。公寓大廈基礎、主要樑柱、承重牆壁、樓
    地板及屋頂之構造。約定專用有違法令使用限制之規定者
    。其他有固定使用方法，並屬區分所有權人生活利用上不
    可或缺之共用部分。」查系爭頂樓平台乃建築物之屋頂，屬
    於維持建築物外觀及其安全之主要構造，於構造上及使用上
    ，均難獨立而非某戶專有，具共益性質而不允分割為獨立區
    分所有之客體，屬於系爭公寓之共同部分，兼之系爭1至5樓
    住戶並無分管協議，該等共同部分亦不得約定僅供某戶專用
    ，是系爭頂樓平台依法原即應由系爭1至5樓住戶同負修繕、
    管理及維護之責。又兩造既有共同修繕、管理、維護系爭頂
    樓平台之義務，則原告表明願按彼等應有部分即附表所示
    ，由兩造分擔如附表所示修復費用，進而訴請被告依附表
    所示修復方法，將系爭頂樓平台修復至不漏水，自係於法有
    據，且屬正當，為有理由。
  ㈣按故意或過失，不法侵害他人之權利者，負損害賠償責任；
    數人共同不法侵害他人之權利者，連帶負損害賠償責任。民
    法第184條第1項前段、第185條第1項前段定有明文。查系爭
    頂樓平台乃系爭公寓之共同部分，而應由兩造即系爭1至5樓
    住戶共同修繕、管理與維護，此業經本院論述如前，是系爭
    頂樓平台防水失效且迄未修復乙情，自屬兩造未盡共同修繕
    、管理、維護義務之所致，是同有修繕、管理、維護義務之
    被告，就系爭頂樓平台防水失效所造成之原告損害，自應負
    共同侵權行為之損害賠償責任。茲就原告本件之損害範圍，
    析述如下：
  ⒈原告請求被告連帶賠償財產上之損害112,350元之部分：
　　本院曾依兩造合意，一併函囑基隆建築師公會鑑定「系爭5
    樓房屋回復原狀」之範圍及其費用，其結果略以：「鑑定
    結果：…㈢房屋回復原狀之方法及費用。回覆：因受損戶（意
    指系爭5樓房屋）室內裝修採造型暗架天花板，非公會鑑定
    手冊所載系統天花板有標準造價。同上，由受損戶（即原告
    ）自行詢價，本會鑑定建築師協助檢核是否合理。檢視受損
    戶提供資料（詳附件屋頂防水及室內修復估價單），住戶
    詢價廠商提報範圍與受損面積相符，單價亦屬合理。」此同
    有基隆建築師公會附送至院之鑑定報告書（本院卷㈡第71頁
    至第100頁）在卷可考。是參酌上開鑑定意見，原告主張系
    爭5樓房屋回復原狀貲費112,350元（計算式：鑑定報告附件
    所載「室裝拆除1式、天花板10坪、油漆及AB膠填縫與批土
    磨平10坪」金額107,000元＋營業稅5,350元【即107,000元×5
    %】＝112,350元），尚未逾合理之範圍而屬可採，且考量鑑
    定報告所載回復原狀之方式（本院卷㈡第97頁），其間縱須
    更換新品，該修理材料本身，亦不具備獨立之價值，必需附
    屬或結合「被修理物」，方能形成「被修理物」功能之一部
    ，是自客觀以言，原告當然不因更換新品而受利益，從而，
    本件自無所謂「新品應予折舊」之問題。惟承前所述，原告
    亦有修繕、管理、維護系爭頂樓平台之義務，是原告就系爭
    頂樓平台防水失效所生之損害，同因未盡修繕、管理、維護
    之責而有過失；按損害之發生或擴大，被害人與有過失者，
    法院得減輕賠償金額或免除之；前二項之規定，於被害人之
    代理人或使用人與有過失者，準用之，民法第217條第1項、
    第3項分別定有明文。又民法第217條第1項規定，目的在謀
    求加害人與被害人間之公平，倘受害人於事故之發生亦有過
    失，由加害人負全部賠償責任，未免失諸過酷，是以賦與法
    院得不待當事人主張，減輕其賠償金額或免除之職權。換言
    之，基於過失相抵之責任減輕或免除，非僅為抗辯之一種，
    亦可使請求權全部或一部為之消滅，故裁判上得以職權斟酌
    之（最高法院85年台上字第1756號判例意旨參照）。基此，
    本院乃審酌兩造未盡修繕、管理、維護之義務，就系爭5樓
    房屋所受損害之原因力大小及其過失情節，認原告應按本件
    應有部分之比例（1/5；相當於20%），負擔與有過失之責任
    ，故原告因漏水所受財產損害（112,350元）而可請求被告
    賠償之範圍，自係以112,350元元之80%即89,880元為限（計
    算式：112,350元×80%＝89,880元）。
  ⒉原告請求被告連帶賠償非財產上之損害300,000元之部分：
    按不法侵害他人之身體、健康、名譽、自由、信用、隱私、
    貞操，或不法侵害其他人格法益而情節重大者，被害人雖非
    財產上之損害，亦得請求賠償相當之金額，民法第195條第1
    項定有明文；又不法侵害他人居住安寧之人格利益，如其情
    節重大，被害人非不得依民法第195條第1項規定請求賠償相
    當之金額（最高法院92年度台上字第164號判例意旨參照）
    。然「居住安寧」之人格利益，尚非可等同於身體、健康、
    名譽、自由、信用、隱私、貞操等人格法益，是居住安寧之
    不法侵害，必須「情節重大」，方可請求非財產上之損害賠
    償；再者，損害賠償之債，以有損害之發生及有責任原因之
    事實，並二者之間，有相當因果關係為成立要件。本件原告
    固主張漏水不僅侵害原告之財產權（即系爭5樓房屋受損部
    分），尤已侵害及原告與家人之身體健康，並使原告全家生
    活不便，因原告屢次敦請被告共同修繕無果，是被告自應給
    付原告精神慰撫金300,000元，並舉系爭5樓房屋漏水之蒐證
    照片（本院卷㈠第65頁至第75頁、本院卷㈡第141頁至第155頁
    ）、訴外人游涵雲之診斷證明書（本院卷㈡第157頁）為證。
    惟原告所稱「家人損害」，本非原告所能代為請求，是原告
    藉詞「家人身體健康、生活不便」，執訴外人游涵雲（原告
    女兒）之診斷證明書，請求被告給付精神慰撫金云云，首已
    欠缺根據而非可採；其次，系爭5樓房屋之飯廳天花板、主
    臥天花板、兒童房天花板與樑柱接合等處，雖有漏水受潮之
    客觀痕跡，而可認其日常使用尚非便給，並已對原告造成使
    用上或視覺上之滋擾，然細觀原告所執蒐證照片，亦可知推
    知其漏水期間應非長久，衡情尚未侵擾原告日常起居達一定
    之程度，而難認其住居安寧（人格法益）之侵害情節已臻重
    大；兼之原告屢經本院曉諭，仍不能就其主張之人格侵害（
    非財產上損害），善盡其說明、舉證之責，本院依憑卷內事
    證互為勾稽，亦難認本件漏水導致住居安寧（人格法益）之
    侵害情節已臻重大，則原告依憑前詞，請求被告給付慰撫金
    300,000元云云，自乏根據，為無理由，不能准許。
  ㈤從而，原告基於共有部分修繕與侵權行為之法律關係，請求
    被告依附表所示修復方法及費用，將系爭頂樓平台修復至
    不漏水，修復費用286,650元由兩造按附表所示比例分擔，
    併請求被告連帶給付89,880元，及自本判決送達之翌日起至
    清償日止，按週年利率5%計算之利息，為有理由，應予准許
    ；至逾上開金額之請求，於法無據，為無理由，應予駁回。
六、本件事證已臻明確，兩造其餘主張、陳述及舉證，經本院審
    酌後，認均與本件判決結果無影響，爰不贅予一一論駁。
七、本件訴訟標的價額業經核定為699,000元（本院卷㈡第203頁
    、第205頁），應徵第一審裁判費7,600元，加計基隆建築師
    公會鑑定費37,500元，本件訴訟費用合計45,100元（計算式
    ：7,600元＋37,500元＝45,100元）。爰依職權確定前開訴訟
    費用，其中24,294元由兩造按附表所示之比例分攤，其餘2
    0,806元由原告負擔。
八、本判決主文第一、二項所命給付之價額或金額，未逾500,00
    0元，爰依民事訴訟法第389條第1項第5款規定，職權宣告假
    執行，併酌情宣告被告預供相當之擔保金額後，得免為假執
    行。
中　　華　　民　　國　　110 　年　　12　　月　　22　　日
                  民事庭法  官   王慧惠
以上正本係照原本作成。　　　　　　　　　   
對於本件判決如有不服，應於收受送達後20日內向本院提出上訴
書狀，敘述上訴之理由，上訴於臺灣高等法院，並按他造當事人
之人數附具繕本。如委任律師提起上訴者，應一併繳納上訴審裁
判費。　　
中　　華　　民　　國　　110 　年　　12　　月　　22　　日
                        書記官   姚安儒
附表       項次 施工項目 單位 數量 單價(新臺幣) 複價(新臺幣) 總價(新臺幣) ❶ 水管整理 式 1 6,000元 6,000元 286,650元 (即左例❶❷❸❹項之金額加總) ❷ 地面含女兒牆 坪 42 6,000元 252,000元  ❸ 交界處高壓灌注 式 1 15,000元 15,000元  ❹ 5%營業稅 式 1 13,650元 計算式：（6,000元＋252,000元＋15,000元）×5%＝13,650元 13,650元  施作方式 ⒈清洗整理水管 ⒉T1原液打底＋T1土膏＋T3砂漿修補 ⒊TopGum奈米底漆 ⒋TopGum3D防水 抗裂隔熱 隔熱 2度 ⒌TopGum熱能反射、防水 防曬 防灰塵 耐磨 防紅外線 紫外線 可見光 2度       

附表     編號 房屋（建物）門牌號碼及其建號 所有權人  分擔比例   稱謂 姓名  ❶ 門牌號碼：新北市○○區○○00號1樓   建號：新北市○○區○○段000號 被告 辛○○ 1/5 ❷ 門牌號碼：新北市○○區○○00號2樓   建號：新北市○○區○○段000號 被告 辛○○ 癸○○ 庚○○ 己○○ 丙○○○ 丁○○○ 壬○○ 子○○ 1/5 ❸ 門牌號碼：新北市○○區○○00號3樓   建號：新北市○○區○○段000號 被告 戊○○ 1/5  ❹ 門牌號碼：新北市○○區○○00號4樓   建號：新北市○○區○○段000號 被告 乙○○ 1/5  ❺ 門牌號碼：新北市○○區○○00號5樓   建號：新北市○○區○○段000號 原告 甲○○ 1/5